【裁判字號】    95,毒抗,421
【裁判日期】    951030
【裁判案由】    毒品危害防制條例
【裁判全文】
臺灣高等法院刑事裁定                 95年度毒抗字第421號
    抗  告  人  台灣基隆地方法院檢察署檢察官
    被      告  甲○○
                        處所執行中）
上列抗告人因被告違反毒品危害防制條例案件，不服台灣基隆地
方法院中華民國95年7月27日裁定（95年度毒聲字第222號），提
起抗告，本院裁定如下：
    主  文
抗告駁回。
    理  由
一、聲請意旨略以：被告甲○○因施用第1級毒品案件，經原審
    法院以95年度毒聲字第106號裁定送臺灣基隆看守所附設觀
    察勒戒處所觀察、勒戒後，認有繼續施用毒品之傾向，因依
    毒品危害防制條例第20條第2項規定，聲請裁定令被告入戒
    治處所施以強制戒治云云。
二、原裁定以：按觀察勒戒後，檢察官依據勒戒處所之陳報，認
    受觀察、勒戒人有繼續施用毒品傾向者，檢察官應聲請法院
    裁定令入戒治處所強制戒治，其期間為6個月以上，至無繼
    續強制戒治之必要為止。但最長不得超過1年，92年7月9日
    公布、93年1月9日施行之毒品危害防制條例第20條第2項後
    段定有明文。查被告因施用第1級毒品，經原審法院裁定送
    觀察、勒戒後，經臺灣基隆看守所附設勒戒處所評定其人格
    特質為56分、臨床徵候20分、環境相關因素2分，合計78 分
    ，佐以其多次施用毒品，缺乏戒癮動機等綜合判斷，認其有
    繼續施用毒品傾向，固有該所95年7月17日基所戒字第0950
    800378號函附之有無繼續施用毒品傾向證明書及評估標準紀
    錄表各1份附卷可稽。惟查：（一）毒品危害防制條例於92
    年7月9日修正公布，自93年1月9日起施行，其中第20條、第
    23條將施用毒品之刑事處遇程序，區分為「初犯」及「5年
    內再犯」、「5年後再犯」。依其立法理由之說明：「初犯
    」，經觀察、勒戒或強制戒治後，應為不處分或不付審理之
    裁定；經觀察、勒戒或強制戒治執行完畢釋放後，「5年後
    再犯」者，前所實施之觀察、勒戒或強制戒治已足以遮斷其
    施用毒品之毒癮，為期自新及協助其斷除毒癮，仍適用「初
    犯」規定，先經觀察、勒戒或強制戒治之程序。從而依修正
    之規定，僅限於「初犯」及「5年後再犯」二種情形，始應
    先經觀察、勒戒或強制戒治程序。倘被告於5年內已再犯，
    經依法追訴處罰，縱其第3次（或第3次以上）再度施用毒品
    之時間，在初犯經觀察、勒戒或強制戒治執行完畢5年以後
    ，已不合於「5年後再犯」之規定，且因已於「5年內再犯」
    ，顯見其再犯率甚高，原實施觀察、勒戒或強制戒治，已無
    法收其實效，即應依該條例第10條處罰，最高法院95年5月9
    日95年度第7次刑事庭會議決議可資參照。（二）本件被告
    曾於87、88年間因二次施用第2級毒品案件，經原審裁定送
    觀察、勒戒後，均認無繼續施用毒品之傾向，先後於87年9
    月1日及88年4月29日執行完畢釋放，並經臺灣基隆地方法院
    檢察署檢察官分別於87年8月31日、88年4月29日以87年度偵
    緝字第90號及88年偵字第2028為不起訴處分確定；復因施用
    第1級毒品案件，經原審法院裁定令入戒治處所施以強制戒
    治（於92年9月4日入所執行，原應於93年9月3日執行期滿，
    惟於93年1月9日因法律修正而免除戒治），刑事部分並經原
    審法院於92年12月19日以92年度訴字第550號判決判處有期
    徒刑8月，於93年1月27日確定；又因施用第1級毒品及第2級
    毒品案件，經原審法院於93年7月23日以93年度訴字367號判
    決各判處有期徒刑8月、5月，應執行有期徒刑10月，於93年
    8月23日確定，有本院被告前案紀錄表1份在卷可稽，被告於
    前開觀察、勒戒執行完畢釋放之日即88年4月29日，距本案
    95年2月5日、同年2月7日下午6時許之施用第1級毒品海洛因
    犯行（參原審95年度聲字第106號刑事裁定），雖已逾5年，
    惟被告於上開觀察、勒戒執行完畢釋放後，已因2次施用毒
    品案件，經追訴處罰，依上開決議意旨，被告本次再犯施用
    毒品之罪，並不該當「5年後再犯」之規定，且觀察、勒戒
    及強制戒治程序已無法收其實效，應逕依毒品危害防制條例
    第10條之規定起訴處罰，而非聲請觀察、勒戒或強制戒治。
    （三）綜上所述，檢察官前向原審法院聲請對被告執行觀察
    、勒戒，固經裁定送觀察、勒戒，且被告經執行觀察、勒戒
    後，亦經勒戒處所認定有繼續施用毒品之傾向，然因本件程
    序上應由檢察官依法提起公訴，因認本件聲請於法不合，予
    以駁回。經核尚無違誤。
三、抗告意旨略以：依毒品危害條例第20條第3項規定之文義觀
    之，5年之起算時點，應為觀察、勒戒或強制戒治執行完畢
    釋放之時，本件起算日應係被告觀察、勒戒執行完畢之日即
    88年4月29日起算，是以被告於95年2月5日、95年2月7日下
    午6時許，施用第1級毒品海洛因，應屬觀察、勒戒執行完畢
    釋放後5年後再犯，原審法院前以95年度毒聲字第106號裁定
    將被告送觀察勒戒，並無違誤，而原審95年度毒聲字第106
    號裁定既無違誤，抗告人依該裁定將被告送觀察勒戒，嗣經
    觀察勒戒結果，認被告有繼續施用毒品之傾向，則抗告人僅
    得依毒品危害條例第20條第2項之規定，聲請原審裁定強制
    戒治一途。況即令原審95年度毒聲字第106號裁定有違誤，
    但該裁定係屬保安處分，與原裁定認抗告人應對被告提起公
    訴相較，以裁定觀察、勒戒或強制戒治對被告有利，依非常
    上訴之判決（不利被告）效力不及於被告之法理，自以依原
    審95年度毒聲字第106號裁定執行觀察勒戒，如有施用毒品
    傾向時，亦以執行強制戒治為宜，原裁定駁回抗告人之聲請
    ，尚有違誤，為此提起本件抗告等語。
四、惟按：「修正毒品危害防制條例就施用毒品者，祇於『初犯
    』及『5年後再犯』2種情形，有其追訴條件之限制，即須於
    初犯經觀察、勒戒或強制戒治釋放後，5年內均無施用毒品
    之行為，始能認其前所實施之觀察、勒戒或強制戒治已足遮
    斷毒癮，而得於5年後再犯時，再予適用初犯之規定，重行
    觀察、勒戒等程序。倘5年內已經再犯，被依法追訴處罰，
    縱其第3次（或第3次以上）施用毒品之時間在初犯釋放5年
    以後，即與『5年後再犯』之情形有別，且因已於『5年內再
    犯』，顯見其再犯率甚高，原實施觀察、勒戒或強制戒治，
    已無法收其實效，而無5年戒斷期之存在，自無再經觀察、
    勒戒及強制戒治之必要，應得逕行追訴處罰。亦即5年期間
    之計算，係指相鄰之前後二次施用毒品時間之間隔而言，非
    可飛躍自初次起算其5年期間，本件原判決引用第一審判決
    確認被告陳健偉前因施用毒品，經觀察、勒戒後認無繼續施
    用毒品傾向，於89年1月3日出所，由台灣台北地方法院檢察
    署檢察官於同年月6日以89年度毒偵緝字第1號為不起訴處分
    確定，又於93年間，再因施用海洛因及安非他命，經第一審
    法院分別判處有期徒刑9月及6月，應執行有期徒刑1年2月，
    並經原審法院以93年度上訴字第3115號駁回上訴確定，有卷
    附被告前案紀錄表可稽。被告既曾於『5年內再犯』，且經
    法院判處罪刑確定，竟又於94年4月12日為本件施用第一級
    毒品海洛因及第二級毒品安非他命之犯行，經警於翌（13）
    日查獲，即非屬該條例第20條第3項所定『5年後再犯』之情
    形，檢察官逕行起訴，第一審法院據以論處罪刑，原判決駁
    回上訴確定，於法均無不合。」，最高法院95年度台非字第
    65號判決參照。經查：本件被告曾因87、88年間二次施用第
    2級毒品案件，經原審裁定送觀察、勒戒後，均認無繼續施
    用毒品之傾向，先後於87年9月1日及88年4月29日執行完畢
    釋放，並經臺灣基隆地方法院檢察署檢察官分別於87年8月
    31日、88年4月29日以87年度偵緝字第90號及88年偵字第202
    8為不起訴處分確定；復因施用第1級毒品案件，經原審裁定
    令入戒治處所施以強制戒治（於92年9月4日入所執行，原應
    於93年9月3日執行期滿，惟於93年1月9日因法律修正而免除
    戒治），刑事部分並經原審於92年12月19日以92年度訴字第
    550號判決判處有期徒刑8月，於93年1月27日確定後；再因
    施用第1級毒品及第2級毒品案件，經原審法院於93年7月23
    日以93年度訴字367號判決各判處有期徒刑8月、5月，應執
    行有期徒刑10月，於93年8月23日確定，有本院被告前案紀
    錄表1份在卷可稽，足見被告於87間犯施用毒品案件，並經
    處分不起訴確定後，曾於「5年內再犯」，且經法院判刑確
    定，是以原實施之觀察、勒戒已無法收其實效，故其於95年
    2月5日、95年2月7日下午6時許，再犯本件施用第1級毒品罪
    ，即非屬毒品危害防制條例第20條第3項所定「5年後再犯之
    情形」，依上開最高法院判決意旨及修正毒品危害防制條例
    立法理由，既非「5年後再犯」，自應逕行追訴處罰，而無
    再經觀察、勒戒及強制戒治之必要。抗告人認本件5年之起
    算期，應自被告觀察、勒戒執行完畢之日即88年4月29日起
    算，且僅得依毒品危害條例第20條第2項之規定，聲請原審
    裁定強制戒治云云，尚有誤會。至抗告人雖認原審法院95
    年度毒聲字第106號裁定係屬保安處分，與原裁定認抗告人
    應對被告提起公訴相較，以裁定觀察、勒戒或強制戒治對被
    告有利，依非常上訴之判決（不利被告）效力不及於被告之
    法理，自宜依原審95年度毒聲字第106號裁定執行觀察勒戒
    ，如有施用毒品傾向時，亦應執行強制戒治云云。惟查：本
    件聲請裁定令被告入戒治處所施以強制戒治，於法未合，自
    不應准許。至原審法院以95年度毒聲字第106號裁定將被告
    送觀察、勒戒部分，容有違法或不當，要屬另一問題，尚難
    以被告曾經裁定觀察、勒戒，並於觀察、勒戒後，認有繼續
    施用毒品之傾向，即應裁定逕將被告送強制戒治。抗告意旨
    ，執此指摘原裁定不當，為無理由，應予駁回。
據上論斷，應依刑事訴訟法第412條，裁定如主文。
中    華    民    國    95    年    10    月    30    日
                  刑事第十七庭  審判長法  官  陳貽男
                                      法  官  鄭水銓
                                      法  官  高明哲
以上正本證明與原本無異。
不得再抗告。
                                      書記官  李垂福
中    華    民    國    95    年    10    月    31    日


司法院資訊處製作；財團法人民間司法改革基金會備份。
